臺灣高等法院高雄分院刑事判決　　　　 96年度交上易字第6號
上　訴　人
即　被　告　甲○○
上列上訴人因過失傷害案件，不服臺灣高雄地方法院95年度交易
字第203 號中華民國95年12月8 日第一審判決（起訴案號：臺灣
高雄地方法院檢察署95年度偵字第4184號），提起上訴，本院判
決如下：
    主  文
原判決撤銷。
甲○○因過失傷害人，處有期徒刑貳月，如易科罰金，以銀元
佰元即新台幣玖佰元折算壹日。
    事  實
一、甲○○考領有普通重型機車駕駛執照，其於民國94年2月21
    日下午4 時10分許，騎乘車牌號碼YWI-992 號輕型機車（白
    色外殼），沿高雄市○○區○○路由東往西方向行駛於慢車
    道，行經青年路與民權一路交岔路口，正值青年路上為紅燈
    但有綠色右轉箭頭燈號，甲○○明知汽機車行駛至交岔口，
    轉彎車應讓直行車先行，依當時天氣晴朗、日間自然光線、
    路面乾燥無缺陷、無障礙物、視距良好，客觀上並無不能注
    意之情事，詎甲○○竟疏於注意，逕行右轉彎，適有乙○○
    騎乘車牌號碼IBS-800 號重型機車（黑色外殼）沿高雄市○
    ○○路慢車道由南向北行駛，亦疏未注意車前狀況，隨時採
    取必要之安全措施，致發現甲○○機車時，已煞車不及，其
    機車左側前擋風板撞及甲○○機車右側後車身，乙○○人車
    倒地，機車向前滑行約1 公尺，因而致乙○○受有頭部外傷
    併腦挫傷顱內出血、右側頭皮裂傷、兩下肢多處擦傷等傷害
    ，並隨即由不詳人士報案呼叫之救護車載往邱綜合醫院醫治
    （設於高雄市○○○路137 號）。而甲○○於肇事後則留置
    現場，對於未發覺之上開犯罪，主動向高雄市政府警察局交
    通大隊員警陳特誠告知其係駕車肇事者，並接受裁判。
二、案經乙○○訴由高雄市政府警察局苓雅分局報告台灣高雄地
    方法院檢察署檢察官偵查起訴。
    理  由
壹、程序方面
一、按被告以外之人於審判外之陳述，雖不符前4 條之規定，而
    經當事人於審判程序同意作為證據，法院審酌該言詞陳述或
    書面陳述作成時之情況，認為適當者，亦得為證據。當事人
    、代理人或辯護人於法院調查證據時，知有第159 條第1 項
    不得為證據之情形，而未於言詞辯論終結前聲明異議，視為
    有前項之同意，刑事訴訟法第159 條之5 定有明文。
二、本件被告、檢察官均對本院所提示告訴人乙○○之警詢筆錄
    （見警卷第6 至8 頁）、診療日期為案發當日之邱綜合醫院
    診斷證明書（見警卷第17頁），在本院審理時表示無意見，
    本院審酌該言詞陳述或書面陳述作成時，並無不法之情形，
    認為適當，依上開法條之規定，視為同意作為本案證據使用
    ，自有證據能力，得為證據。
貳、實體方面
一、訊據上訴人即被告甲○○固坦承於前揭時地，騎乘車牌號碼
    YWI-992 號輕型機車，與乙○○所騎乘之車牌號碼IBS-800
    號重型機車發生碰撞，致乙○○受有頭部外傷併腦挫傷顱內
    出血、右側頭皮裂傷、兩下肢多處擦傷之事實，惟矢口否認
    有何過失傷害犯行，辯稱：係告訴人乙○○沿民權一路硬闖
    黃燈，駛至伊所騎機車之右側，逼使伊所駕車輛往左偏，伊
    因閃避不及撞上安全島，而告訴人所駕機車的左前擋風板撞
    擊伊所駕機車之右側後車身，告訴人因此才受傷，所以伊沒
    有過失云云。經查：
  (一)被告甲○○與告訴人乙○○分別騎乘上開機車，於上揭時、
    地發生車禍之事實，除據被告於警詢、偵查及原審審理時供
    承屬實外（見警卷第4 頁、95年度偵字第4184號卷第34頁、
    原審卷第20頁），業據告訴人指述於上揭時地因車禍受傷等
    情在卷（見警卷第7 頁，原審卷第85頁），並有高雄市政府
    警察局苓雅分局道路交通事故現場圖（見警卷第9 頁）、道
    路交通事故調查報告表(一)、(二)各乙份（見警卷第10、11頁）
    及案發當日（94年2 月21日）所拍攝之肇事現場蒐證照片22
    張（見上揭偵卷第20至30頁）附卷可稽；而該告訴人確係因
    本件車禍致受有頭部外傷併腦挫傷顱內出血、右側頭皮裂傷
    、兩下肢多處擦傷等傷害，有診療日期為案發當日之邱綜合
    醫院診斷證明書（見警卷第17頁）乙份附卷可憑，堪認屬真
    實。
  (二)本件車禍發生時交叉路口之燈號認定：被告辯稱：告訴人見
    前揭交岔路口之民權一路號誌已為黃燈，仍沿民權一路由南
    向北行駛，致在上開時地撞擊伊所騎機車之右後方而肇事等
    情。而告訴人於原審審理時則供稱：案發時伊沿民權一路由
    南往北方向行駛，在民權一路與青年路之交岔路口等紅燈，
    看到對面的7-11超商前有很多家長在等小孩下課，接著該交
    岔路口之民權一路號誌轉為綠燈，伊才起步行駛，接著就被
    撞受傷等語。雙方各執一詞。然查證人郭志彬於原審審理時
    證稱：前揭車禍發生時，伊剛好駕車沿青年路由東往西方向
    行駛（同被告行駛路線及方向），並將車停在青年路與民權
    一路交岔路口之7-11超商前（三角窗）等候小孩下課，之後
    伊準備要從青年路右轉民權一路時，因為青年路號誌是綠燈
    ，有行人正在走青年路上之斑馬線（要橫越民權一路），伊
    便讓行人先走，緊接著該交岔路口之青年路號誌便轉為紅燈
    但有綠色右轉箭頭燈號，伊就準備要右轉，而此刻民權一路
    的號誌是綠燈，民權一路上很多機車一起往北騎過來（橫越
    青年路），然後伊就聽到「碰」一聲，接著伊看到在伊之斜
    前方有兩輛機車撞在一起，有一個人倒在地上等語（見原審
    卷第78至82頁）相符，且有前揭交岔路口之青年路由東向西
    方向設有紅燈綠色右轉箭頭燈號之高雄市政府交通局95年10
    月20日高市交管字第0950038879號函（見原審卷第54頁）暨
    所附該路口之青年路燈號所攝照片4 張（見原審卷第55、56
    頁）附卷可參。由上觀之，被告於案發時行經前開路口，正
    值青年路上為紅燈但有綠色右轉箭頭燈號，便駕車逕自青年
    路右轉民權一路，而告訴人見前揭路口之民權一路號誌已轉
    為綠燈始通行，然後兩車撞在一起。兩車行駛時雖均能行駛
    ，然被告係轉彎車，自應讓告訴人之直行車先行，被告疏未
    注意及此，自難辭其過失責任。
  (三)本案車禍之撞擊點認定：業據目擊證人郭志彬於原審審理時
    證稱：伊於案發時，正沿青年路由東往西行駛，準備要右轉
    民權一路（往北）行駛，緊接著就聽到碰撞聲，然後看到在
    伊之「左斜前方」靠近民權一路上之安全島處，有兩輛機車
    碰撞（當庭繪製現場位置圖），而當時在該碰撞點之右側還
    可以容納其他機車通過等語（見原審卷第79、81頁），且有
    上開證人所繪製之車禍現場位置圖（見原審卷第73頁）附卷
    可憑，而上開證人郭志彬所指民權一路上之安全島距離前揭
    交岔路口為11.7公尺，及告訴人所駕重型機車之刮地痕起點
    距離前揭交岔路口為14公尺等情，亦有高雄市政府警察局苓
    雅分局道路交通事故現場圖（見警卷第9 頁）在卷可考，足
    認本案車禍之撞擊點應在民權一路往北方向距離前揭交岔路
    口14公尺至11.7公尺處（即交岔路口東北角民權一路北向慢
    車道）。
  (四)本案係「側撞」或「追撞」之認定：經查被告於卷附之高雄
    市政府警察局交通事故談話紀錄表供稱：「我沿青年一路東
    向西慢車道右轉民權一路行駛，1 部重機車（IBS-800）左
    側前擋風板撞及我車右側後車身，致肇事重機車駕駛受傷。
    」、「對方車沿民權一路南向北行駛，對方車當時在我車右
    側，把我車向左側逼向我車向左偏，致我車前輪撞及安全島
    。我因要閃避該重機車才撞及安全島，兩車倒地後，我車倒
    在對方車上，後兩車是由救護車人員將兩車扶起等語明確（
    見警卷第12頁）。而告訴人於警詢時供稱：我行駛方向當時
    是綠燈，對方行駛方向我不清楚，對方速度多少我不知道等
    語（見警卷第7 頁）。而其於交通事故談話紀錄表亦供稱：
    我車沿民權一路南向北慢車道行駛，通過路口後，我完全沒
    有印象，我也不知我車與何車種擦撞，我未發現對方車等語
    （見警卷第15頁）。而其於原審則改稱：伊沿民權一路往北
    方向行駛，一通過民權一路與青年路之交岔路口，伊感覺有
    個力量從伊的「後方」撞過來，但伊「未」發現對方車子，
    之後伊就昏倒被送醫急救等語（原審卷第85頁）。告訴人前
    後供稱不一致，而告訴人於警方兩次詢問時均供稱不知如何
    發生車禍，只知行駛方向是綠燈，則告訴人之供述應以警詢
    較為可採。而目擊證人郭志彬於原審審理時證稱：伊於案發
    時看到很多機車，剛通過前揭交岔路口，便駛入民權一路的
    慢車道縮在一起，看起來像是「前後車追撞」，但伊只記得
    是兩輛機車撞在一起，何輛在前何輛在後伊不知道，也不清
    楚是何人撞何人等語（見原審卷第81頁）。由上觀之，告訴
    人與被告兩輛機車撞在一起時，民權一路是綠燈無訛。被告
    當時係由青年一路右轉民權一路慢車道，被告機車雖然是紅
    燈可以右轉，但係轉彎車應讓告訴人之直行車先行，既疏未
    注意，以致肇事，自難辭其過失責任。而告訴人對於當時如
    何發生車禍並不清楚，亦即告訴人當時對於車前狀況亦疏未
    注意，未能採取必要之安全措施，以致肇事，亦與有過失。
    又查被告當時是轉彎車，其右轉民權一路時，其速度必然放
    慢，因此其轉彎時，不可能再由後追撞使告訴人之機車倒地
    再遺留約1 公尺之刮地痕。因此本件應係告訴人之機車沿民
    權一路往北綠燈直行，疏未注意車前狀況，適遇被告之轉彎
    車突然右轉民權一路，因閃避不及，由後擦撞告訴人機車右
    後側，然後兩車再撞在一起，而倒於安全島附近，至為明確
    。
  (五)按汽車行駛至交岔路口，轉彎車應讓直行車先行，道路交通
    安全規定第102 條第1 項第7 款定有明文，被告甲○○既考
    領有普通重型機車駕駛執照（有道路交通事故調查報告表可
    參，見警卷第11頁），其對上開道路交通安全規則自當知之
    甚稔。再者，案發當時係日間晴天，路面乾燥、視距良好，
    有道路交通事故調查報告表（見警卷第10頁）可佐，足認客
    觀上並無不能注意之情事，竟疏未注意，自難辭其過失之責
    任。
    綜上所述，被告就本件車禍之發生確有過失行為，其過失行
    為確使告訴人因而受傷，是被告之過失行為與該告訴人之傷
    害結果間，應具有相當因果關係無疑。是以，本案事證已臻
    明確，被告過失傷害之犯行應堪認定。至於告訴人對於本件
    車禍之發生，亦與有過失，然對於被告犯罪之成立不生影響
    ，併此明。
二、查被告行為後，如附表所示之相關法律均業經變更，並俱於
    95年7月1日施行，玆經整體比較結果，裁判時法並未較為有
    利，從而依刑法第2條第1項規定，自應適用各該行為時法，
    亦即修正前法至明，從而核被告所為，乃係犯刑法第284 條
    第1 項前段之過失傷害罪。被告於肇事後留置現場，對於未
    發覺之犯罪，主動向處理事故之警員陳特誠告知其係駕車肇
    事者，並接受裁判，業據證人即承辦警員陳特誠證述在卷（
    見原審卷第84頁），且有高雄市政府警察局交通大隊交通事
    故談話紀錄表（見警卷第12頁）可佐，是被告核已自首，應
    依修正前刑法第62條前段規定，減輕其刑。
三、原審予以被告論科，固非無見，惟查被告係轉彎車，疏未讓
    告訴人之直行車先行，以致肇事，而告訴人亦疏未注意車前
    狀況，採取必要之安全措施，對於車禍之發生，亦與有過失
    ，已如前述。而原判決認本件車禍係被告之機車由後追撞告
    訴人之機車而發生，即有認定事實違誤之失，自有未合。被
    告上訴意旨，否認犯罪，固無足取，然原判決既有上述可議
    ，自應由本院將原判決撤銷改判。審酌被告尚無犯罪前科，
    有臺灣高等法院被告前案紀錄表各乙份在卷可按。犯後否認
    犯行，態度不佳，告訴人就車禍之發生，亦與有過失，及告
    訴人所受傷勢非輕等一切情狀，量處如主文第2 項所示之刑
    ，並諭知易科罰金之折算標準。
據上論斷，應依刑事訴訟法第369 條第1 項前段、第364 條、第
299 條第1 項前段，刑法第2 條第1 項、第284 條第1 項前段、
修正前刑法（下同）第41條第1 項前段、第62條前段，罰金罰鍰
提高標準條例第1 條前段、修正前罰金罰鍰提高標準條例第2 條
，判決如主文。
本案經檢察官陳宗吟到庭執行職務。
中　　華　　民　　國　　96　　年　　2 　　月　　8 　　日
                  刑事第三庭    審判長法  官  周賢銳
                                      法  官  黃仁松
                                      法  官  謝宏宗
以上正本證明與原本無異。
本判決不得上訴。
中　　華　　民　　國　　96　　年　　2 　　月　　9 　　日
　　　　　　　　　　　　　　　　　　　書記官  熊惠津
附錄本件判決論罪科刑法條：
刑法第284條第1項前段
（過失傷害罪）
因過失傷害人者，處6 月以下有期徒刑、拘役或500 元以下罰金
，致重傷者，處1 年以下有期徒刑、拘役或500元以下罰金。
附表：
┌──────┬─────────────┬─────────────┬───────┬────┐
│相關變更條文│行為時法（下稱舊法）之內容│裁判時法（下稱新法）之內容│比  較  理  由│備    註│
├──────┼─────────────┼─────────────┼───────┼────┤
│【罰金刑貨幣│依法律應處罰金、罰鍰者，就│中華民國94年1 月7 日法修正│刑法之貨幣單位│經按現行│
│單位之變更】│其原定數額得提高為2 倍至10│施行後，刑法分則編所定罰金│由「元（指銀元│法規所定│
│罰金罰鍰提高│倍（刑法乃係定明10倍）。第│之貨幣單位為新臺幣。94年1 │）」變更為「新│貨幣單位│
│標準條例第1 │1 條所定得提高倍數之規定，│月7 日刑法修正時，刑法分則│臺幣」，且刑法│折算新臺│
│條前段、第5 │於本條例修正後制定之法律，│編未修正之條文定有罰金者，│分則之罰金數額│幣條例第│
│條→刑法施行│不適用之；本條例修正前公布│自94年1 月7 日刑法修正施行│，亦視該分則先│2 條之規│
│法第1 之1條 │之法律，於本條例修正後修正│後，就其所定數額提高為30倍│前曾修正與否，│定折算後│
│第1 項、第2 │其罰金罰鍰數額或法律經全部│。但72年6 月26日至94年1 月│而分別提高3 或│等值，是│
│項          │修正而其罰金罰鍰數額未予變│7 日新增或修正之條文，就其│30倍。        │以新法並│
│            │更者，亦同。              │所定數額提高為3 倍。      │              │未較有利│
│            │                          │                          │              │。      │
├──────┼─────────────┼─────────────┼───────┼────┤
│刑法第33條第│罰金：（銀元）1 元以上。  │罰金：新臺幣1,000 元以上，│罰金刑之下限，│舊法有利│
│5 款：罰金刑│                          │以百元計算之。            │由銀元10元（經│        │
│下限變更    │                          │                          │提高）亦即新臺│        │
│            │                          │                          │幣30元，提高為│        │
│            │                          │                          │新臺幣1,000 元│        │
├──────┼─────────────┼─────────────┼───────┼────┤
│【自首變更】│對於未發覺之罪自首而受裁判│對於未發覺之罪自首而受裁判│自首由一律必減│舊法有利│
│ 刑法第62條 │者，減輕其刑。但有特別規定│者，「得」減輕其刑。但有特│輕其刑，變更為│。      │
│            │者，依其規定。            │別規定者，依其規定。      │「得」減輕其刑│        │
│            │                          │                          │。            │        │
├──────┼─────────────┼─────────────┼───────┼────┤
│【易科罰金折│犯最重本刑為5 年以下有期徒│犯最重本刑為5 年以下有期徒│易科罰金折算標│舊法有利│
│算標準變更】│刑以下之刑之罪，而受6 個月│刑以下之刑之罪，而受6 個月│準由銀元300 元│        │
│修正前刑法第│以下有期徒刑或拘役之宣告…│以下有期徒刑或拘役之宣告者│即新臺幣900 元│        │
│41 條 第1 項│得以（銀元，下同）1 元以上│，得以新臺幣1,000 元、    │，提高為以新臺│        │
│前段、修正前│3 元以下折算1 日，易科罰金│2,000 元或3,000 元折算1 日│幣1,000 元、  │        │
│罰金罰鍰提高│。依刑法第41條易科罰金…就│，易科罰金。              │2,000 元、3,00│        │
│標準條例第2 │其原定數額提高為100 倍折算│                          │0 元折算1 日  │        │
│條→現行刑法│1 日；法律所定罰金數額未依│                          │              │        │
│第41條第1 項│本條例提高倍數，或其處罰法│                          │              │        │
│前段        │條無罰金刑之規定者，亦同。│                          │              │        │
└──────┴─────────────┴─────────────┴───────┴────┘
                                                      q
